臺中高等行政法院判決　　　　　　　　　　　　　　　九十年度訴字第一六二三號
　　　　　　　　　　　　　　　.
　　原　　　告　甲○○
　　訴訟代理人　梁宵良律師
　　送達代收人　乙○○
　　被　　　告　臺中縣政府
　　代　表　人　丙○○
　　訴訟代理人　丁○○
右當事人間因有關核發證明事務事件，原告不服內政部中華民國九十年十月二十三日
台九○內訴字第九○○六七四○號訴願決定，提起行政訴訟。本院判決如左︰
　　主  文
原告之訴駁回。
訴訟費用由原告負擔。
　　事  實
壹、事實概要：台中縣豐原市公所（下簡稱豐原市公所）於民國（下同）七十九年七
    月十日以七九豐市民字第一六九三四號函核發祭祀公業陳獻南派下員證明書，另
    於七十九年七月十三日以豐市民字一七一一五號函准予管理人備查，原告以其為
    該祭祀公業漏列之利害關係人，於九十年三月二日以祭祀公業陳獻南上開七十九
    年所為之申報或備查有多項瑕疵，請求被告撤銷該派下員全員證明書及管理人備
    查函；被告於九十年三月十三日以九十府民宗字第六一二○五號函請豐原市公所
    查明申報過程，豐原市公所於同年四月四日以九○豐市民字第九四五○號函列舉
    「申報案各項問題說明表」，具體指出申報案件，確有違反「祭祀公業土地清理
    要點」第二、三、七各點規定，原告乃於九十年六月二十八日向內政部提出申請
    書，指稱祭祀公業陳獻南七十九年所為之申報案件有多項瑕疵，請求撤銷該派下
    員全員證明書，經內政部九十年七月六日以台（九○）內中民字第九○○五四六
    ○號函請被告妥處逕復原告，被告於九十年七月十二日以九十府民宗字第一九一
    五八五號函知豐原市公所：「：：經查該祭祀公業申報案既經貴所調查確有多項
    瑕疵，即應為必要妥適之處理，：：請妥處逕復陳情人（即原告）。」，原告對
    之不服，以被告對人民依法申請之案件，於法定期間內應作為而不作為為由，向
    內政部提起訴願，遭決定訴願不受理，遂提起本件行政訴訟。
貳、兩造聲明及陳述：
  一、原告部分：
    (一)聲明：求為判決被告應將台中縣豐原市公所七十九年七月十日豐市民字第一六
      九三四號函發給祭祀公業陳獻南之派下員證明書（含派下員名冊、系統表、規
      約、不動產清冊）及七十九年七月十三日豐市民字一七一一五號准予管理人備
      查函予以撤銷。
    (二)陳述：
      1.按「人民因中央或地方機關對其依法申請之案件，於法定期間內應作為而不
        作為，認為損害其權利或利益者，亦得提起訴願。前項期間，法未規定者，
        自機關受理申請之日起為二個月。」，另「人民因中央或地方機關對其依法
        申請之案件，於法令所定期間內應作為而不作為，認為其權利或法律上利益
        受損害者，經依訴願程序後，得向高等行政法院提起請求該機關為行政處分
        或應為特定內容之行政處分之訴訟。」訴願法第二條及行政訴訟法第五條第
        一項分別定有明文；而查本件原告係以被告對原告九十年三月二日申請撤銷
        祭祀公業陳獻南七十九年具有瑕疵之申報案件，被告於法定期間應作為而不
        作為，致損害原告權益為由，提起訴願並非以被告九十年七月十二日府民宗
        字第一九一五八五號函為不服之行政處分，有訴願書之請求內容足徵，而被
        告確實自九十年三月二日起至同年七月三十日提起訴願時，己近五個月期間
        ，均未能依法處理，原告自得依首揭規定提起行政訴訟，請求被告為如訴之
        聲明所示之處分，合先敘明。
      2.次按，有關祭祀公業之申報，受理機關因未依祭祀公業土地清理要點第三、
        四點規定辦理，致嚴重影響全體派下員權益者，得由受理機關或其上級機關
        本於職權撤銷原處分，另依規定為適當之處分，內政部八十八年四月二十日
        台（八八）內民字第八八○三八四○號函釋甚明，內政部並依上開函示，就
        相同事實之不同一祭祀公業申報案件，以「：：原處分機關（即被告）既查
        明該祭祀公業派下員申報及補列案均有瑕疵，自應本諸職權撤銷原處分，另
        依規定為適當之處分為是。惟原處分機關僅函請豐原市公所本諸職權自行依
        規定核處，原處分自有未洽，應由本部予以撤銷。：：」，復有內政部九十
        年一月五日台（九十）內訴字第八九○八○八二號訴願決定書可稽；適足以
        證明被告對未依祭祀公業土地清理要點辦理之申報案件，負有應撤銷之作為
        義務，而按行政程序法第六條復規定「行政行為，非有正當理由，不得為差
        別待遇。」，是為行政法上之平等原則，故行政權之行使，不論實體上或程
        序上，無正當理由即不得有差別待遇，違反者，人民自得以行政行為違法提
        起行政救濟，本件依上開規定，被告自負有應本諸職權撤銷原申報案件之義
        務。
      3.再按「祭祀公業土地之申報，由管理人檢具左列文件，向該土地所在地之直
        轄市或縣（市）政府民政機關（單位）為之，其土地分屬不同民政機關（單
        位）管轄者，民政機關受理時應相互會知，(一)申請書：：(五)派下全員戶籍謄
        本，係指自戶籍登記開始實施後至申報時全體派下員之戶籍謄本。」、「民
        政機關（單位）受理祭祀公業申報後應就其所附文件予以審查。其有不符者
        ，應通知申報人於三十日內補正，逾期不補正者，駁回其申請。」祭祀公業
        土地清理要點第二、三、七點規定甚明；本件豐原市公所七十九年七月十日
        核發之派下全員證明書及七月十三日之管理人備查函，有下列主要違誤：
        (1)未依祭祀公業土地清理要點規定，檢具自戶籍登記開始實施後至申報時全
          體派下員之戶籍謄本，只檢附現有派下員戶籍謄本，且系統表亦未註記出
          生別，除有「豐原市公所調查甲○○君指陳祭祀公業陳獻南七十九年申報
          案各項問題說明表」足證外，另有台中縣豐原市公所九十年五月三十日九
          ○豐市民字第一一八三二號函載說明：「台端異議書所列舉陳佳雄、陳佳
          珍、陳秋和、陳永明、陳永杰、陳安治、陳炎爐、陳聰明、陳森雄等人只
          附個人謄本乙節，經查指陳無誤。」，足資參考。
        (2)申報時所送系統表記載：陳朝宗歿，但所附戶籍謄本，未有陳朝宗死亡之
          記載資料，以及系統表中記載：陳憲宗（出嗣於周），派下員名冊姓名欄
          ：陳憲宗，備註欄：出嗣姓周，違反規約第四條派下員資格各款均有陳姓
          之規定，亦有周憲宗戶籍謄本乙份可查。
        (3)申報時祭祀公業土地大部份坐落在台中縣神岡鄉境內，台中縣豐原市僅佔
          小部分，而豐原市公所未依前開祭祀公業土地清理要點第二點規定，會知
          神岡鄉公所。
        (4)未依祭祀公業土地清理要點規定檢附原始規約，即祭祀公業陳獻南自始即
          有原始規約，而祭祀公業規約之變動，依規約之規定，規約未規定者，應
          經派下員全體之同意，並檢附派下員全員證明書變動前後之規約派
          下員同意規約變動之證明文件，向民政機關申請備查（清理要點第十五條
          參照），本件七十九年申報時即未檢附原始規定，而逕行以未依法定程序
          （清理要點第十四點參照）製作之規約代替。
      4.末按，豐原市公所七十九年七月十日豐市民字第一六九三四號函核發之派下
        員全員證明書，以及七十九年七月十三日豐市民字第一七一一五號准予管理
        人備查函，既有違反「祭祀公業土地清理要點」第二、三、七點等規定，依
        主管機內政部八十八年四月二十日台（八八）內民字第八八○三八四○號函
        示規定，被告於原告以利害關係人身分申請撤銷時，自應本於職權自行撤銷
        前開兩份申報案件，而另依規定為適當之處分，惟被告竟僅函請豐原市公所
        為必要妥適之處理，顯然具有應作為而不作為之違法，原告自得依據行政訴
        訟法第五條第一項之規定起訴請求將上開申報案件撤銷。
      5.又「對於有瑕疵之行政處分，實行該處分之原機關及有監督權之上級機關均
        得依職權撤銷之。」行政院六十二年八月九日台（六二）內字第六七九五號
        函示有案，另「有關祭祀公業之申報，受理機關因未依祭祀公業土地清理要
        點第三、四點規定辦理，致嚴重影響全體派下員權益者，得由受理機關或其
        上級機關本於職權撤銷原處分，另依規定為適當之處分。」內政部八十八年
        四月二十日台（八八）內民字第八八○三八四○號函釋甚明；且按「祭祀公
        業土地之申報及派下員證明書之核發，其主管機關為其土地所在地之直轄市
        或縣（市）政府，是鄉（鎮、市）公所就該派下全員證明書事項所為之行政
        行為，自應認係該管轄（市）政府依職權所為之行政行為，應以上級機關為
        原行政處分機關。」最高行政法院七十八年度判字第一○二三號判決明確闡
        釋斯旨；是本件依前開行政院、內政部函示或行政法院判決，被告即負有作
        為義務，而應自行本於職權撤銷原不當之處分。
      6.再查，行政機關於作成行政處分時，對於相同或具有同一性之案件，如無正
        當理由，應受其「行政先例」或「行政慣例」之拘束，而為相同之處理，否
        則即違反平等原則而構成違法（林錫堯著，行政法要義，八十年初版第四十
        二頁參照），此即為「行政自我拘束原則」。而被告機關對於未依祭祀公業
        土地清理要點規定辦理之申報或核發證明事務案件，向通知所轄鄉（鎮市）
        公所予以撤銷申報及所核發之證明，復有台縣豐原市公所、沙鹿鎮公所、新
        社鄉公所函文各乙份足證；是查，本件既為具有相同事實未依祭祀公業土地
        清理要點第二、三、七點規定辦理申報及核發證明之案件，依前開行政先例
        ，自應予以撤銷，且揆諸前所揭示函示或判決，被告更應本諸職權自行撤銷
        原處分，始符法制，是本件被告執意未為，原告自得訴請准予撤銷，以維權
        益。
  二、被告部分：
    (一)聲明：求為判決駁回原告之訴。
    (二)陳述：
      1.有關祭祀公業業務被告已於七十年七月二十三日府民行字第一一三六八七號
        函自七十年八月一日起授權各鄉鎮市公所辦理在案。本案業經豐原市公所於
        七十九年七月十三日以豐市民字第一七一一五號函核發祭祀公業陳獻南派下
        員証明書，原告係以該祭祀公業漏列之派下員，於九十年六月二十八日向內
        政部提出申請書，指豐原市公所受理祭祀公業陳獻南七十九年所申報案件有
        多項瑕疵，申請撤銷該派下員証明書，案經內政部以九十年七月六日台內中
        民宗字第九○○五四六○號函請被告妥處逕復原告，被告並於九十年七月十
        二日府民宗字第一九一五八五號函請豐原市公所：「：：經查該祭祀公業申
        報案現經貴所調查有多項瑕疵，即應為必要妥適之處理，：：請妥處逕復陳
        情人。：：」，該所又於九十年七月十八日以九○豐市民字第二○二七三號
        函復原告請依內政部六十一年九月二十六日台內民字第四八五一九六號函規
        定：「查祭祀公業之証明，係便於其行使同意權，故有爭執時，即應由當事
        人訴請法院審理，至於審判結果如何，亦當事人間權利得喪問題，行政機關
        原發証明，除由當事人提出法院判決請求部份變更外，尚為有效之証明不得
        撤銷。」，由上得知祭祀公業之証明，如有爭執，應由當事人訴請法院審理
        ，除當事人提出法院判決請求部分變更外，為有效之證明，不得撤銷。本案
        主要爭執點在於祭祀公業陳獻南派下員漏列問題，仍應依台灣省祭祀公業土
        地清理辦法第十三條之規定辦理。
      2.又查內政部七十三年二月十五日台內民字第二○八二五六號函規定：「有關
        祭祀公業派下員資格之認定，管理人之選任，派下會議之決議，係屬私權範
        圍，如有爭執，應依民事訴訟程序解決，行政機關無從論斷。」，本案原告
        所申請者，無異要求行政機關自行撤銷已核發之祭祀公業陳獻南派下全員証
        明書，但依前開辦法及內政部函文，本件乃涉及祭祀公業派下員之派下權爭
        執，應由原告依台灣省祭祀公業土地清理辦法第十三條之規定辦理更正或由
        當事人訴請法院審理，行政機關僅依司法機關確定判決之認定予以變更，而
        非自行撤銷派下員証明，至為明顯。準此，足資佐証被告函請豐原市公所處
        理並無違誤。
      3.基於上述所陳，本件原告訴訟顯無理由，請駁回原告之訴。
　　理  由
一、按「祭祀公業之管理人、派下員或利害關係人發現祭祀公業派下全員證明書有漏
    列、誤列派下員者，得檢據全體派下員過半數同意書，敘明理由，向縣（市）政
    府（民政單位）申請公告三十日，無人異議者，更正派下員全員證明書；有異議
    者，應向法院提起派下員確認之訴，並依確定判決辦理。」為八十七年四月三十
    日公布之台灣省祭祀公業土地清理辦法（按台灣省政府功能業務與組織調整暫行
    條例業經立法院同意延長至中華民國九十一年十二月三十一日，因而依上開暫行
    調例第七條第一項規定，台灣省祭祀公業土地清理辦法仍繼續適用至九十一年十
    二月三十一日止，參照內政部九十一年一月三日台（九○）內中民字第九○○九
    五九五號函）第十三條定有明文。又內政部七十六年十二月二十二日修正公布之
    祭祀公業土地清理要點第九點亦規定「祭祀公業派下全員證明書核發後，管理人
    、派下員或利害關係人發現有漏列派下員者得檢具派下員全體過半數之同意書，
    敘明理由，申請民政機關（單位）公告後更正派下全員證明書，如對更正有異議
    者，應向法院提起確認派下權之訴，俟判決確定後，再依確定判決更正派下全員
    證明書。」；第二十一點規定「管理人派下員或利害關係人對於祭祀公業申報或
    備查事項、或土地登記事項有異議者，除依本要點規定之程序辦理外，得逕向法
    院起訴。」，因而祭祀公業派下員對已核發之派下員證明書如有異議，應依照祭
    祀公業土地清理要點第九點或第二十一點規定辦理。
二、本件豐原市公所於七十九年七月十日以七九豐市民字第一六九三四號函核發祭祀
    公業陳獻南派下員證明書，另於七十九年七月十三日以豐市民字一七一一五號函
    准予管理人備查，原告以其為該祭祀公業漏列之利害關係人，於九十年三月二日
    以祭祀公業陳獻南上開七十九年所為之申報或備查有多項瑕疵，請求被告撤銷該
    派下員全員證明書及管理人備查函；被告於九十年三月十三日以九十府民宗字第
    六一二○五號函請豐原市公所查明申報過程，豐原市公所於九十年四月四日以九
    ○豐市民字第九四五○號函列舉「申報案各項問題說明表」，具體指出申報案件
    ，確有違反「祭祀公業土地清理要點」第二、三、七各點規定，原告乃於九十年
    六月二十八日向內政部提出申請書，指稱祭祀公業陳獻南七十九年所為之申報案
    件有多項瑕疵，請求撤銷該派下員全員證明書，經內政部九十年七月六日以台（
    九○）內中民字第九○○五四六○號函請被告妥處逕復原告，被告於九十年七月
    十二日九十府民宗字第一九一五八五號函知豐原市公所：「：：經查該祭祀公業
    申報案既經貴所調查確有多項瑕疵，即應為必要妥適之處理，：：請妥處逕復陳
    情人（即原告）。」等情，為兩造所不爭執，並有台中縣豐原市公所七十九年七
    月十日七九豐市民字第一六九三四號函、台中縣豐原市公所七十九年七月十三日
    以豐市民字一七一一五號函、原告九十年三月二日申請書、台中縣政府九十年三
    月十三日九十府民宗字第六一二○五號函、台中縣豐原市公所九十年四月四日九
    ○豐市民字第九四五○號函暨豐原市公所調查祭祀公業陳獻南七十九年申報案各
    項問題說明表、內政部九十年七月六日台（九○）內中民字第九○○五四六○號
    函、台中縣政府九十年七月十二日九十府民宗字第一九一五八五號函附於本院卷
    可稽（見本院卷第十頁至第二十頁）。原告雖以豐原市公所七十九年七月十日豐
    市民字第一六九三四號函核發之派下全員證明書及七十九年七月十三日豐市民字
    第一七一一五號准予管理人備查函，有違反「祭祀公業土地清理要點」第二、三
    、七點等規定，依內政部八十八年四月二十日台（八八）內民字第八八○三八四
    ○號函示規定，被告於原告以利害關係人身分申請撤銷時，自應本於職權自行撤
    銷前開二份申報案件，而另依規定為適當之處分，竟僅函豐原市公所為必要妥適
    之處理，顯然具有應作為而不作為之違法，原告自得依行政訴訟法第五條第一項
    規定請求判決將該申報案件撤銷云云，然查：本件原告既稱申報時有漏列及誤列
    ，則應依首揭台灣省祭祀公業土地清理辦法第十三條或內政部七十六年十二月二
    十二日修正公布之祭祀公業土地清理要點第九點規定，檢據全體派下員過半數同
    意書，敘明理由，向縣（市）政府（民政單位）申請公告三十日，無人異者議者
    ，更正派下員全員證明書；有異議者，應向法院提起派下員確認之訴，俟判決確
    定後，再依確定判決辦理，方為正辦。原告認被告機關應自行撤銷（或更正），
    容有誤解，按民政機關核發祭祀公業派下員證明書時，僅作形式上審查，且證明
    書並無確定私權之效力（內政部七十年五月二十二日台內民字第二二四二四號函
    參照），另祭祀公業土地清理要點第七點規定：民政機關（單位）受理祭祀公業
    申報後，應就其所附文件予以審查，此項審查係指形式上之審查，所謂形式上之
    審查，係指就祭祀公業土地清理要點之管理人或其派下所推舉之代表身分證明與
    申請公告應檢附文件是否具齊，程式是否相符而言（參見內政部七十九年八月二
    十四日台（七九）內民字第八二五二三九號函，載內政部內政法令解釋彙編、民
    政類下冊、八十四年九月版、第一四九四頁至第一四九五頁），且祭祀公業之證
    明，初非確定人民之私權，行政機關受理祭祀公業之申報，係就其所附文件予以
    形式上之審查後代理公告（見內政部八十年八月五日台（八○）內民字第八○七
    七四九三號函，載內政部內政法令解釋彙編、民政類下冊、八十四年九月版、第
    一五○一頁），而「查祭祀公業之證明，係便於其行使同意權，故有爭執時，即
    應由當事人訴請法院審理，至於審判結果如何，亦當事人間權利得喪問題，行政
    機關原發證明，除由當事人提出法院判決請求部分變更外，尚為有效之證明不得
    撤銷。」亦經內政部六十一年九月二十六日台內民字第四八五一九六號函釋在案
    （參見最新祭祀公業、神明會、宗教寺廟、法人登記法令彙編，第二九一頁，七
    十四年五月出版、中興聯合出版社印行），是原告於九十年六月二十八日向內政
    部提出申請書，指稱祭祀公業陳獻南七十九年所為之申報案件有多項瑕疵，請求
    撤銷該派下員全員證明書，經內政部九十年七月六日以台（九○）內中民字第九
    ○○五四六○號函請被告妥處逕復原告，被告於九十年七月十二日九十府民宗字
    第一九一五八五號函知豐原市公所：「：：經查該祭祀公業申報案既經貴所調查
    確有多項瑕疵，即應為必要妥適之處理，：：請妥處逕復陳情人（即原告）。」
    ，依上首揭規定、函示及說明，被告所為之處分，即無不合。則原告以被告對原
    告九十年三月二日申請撤銷祭祀公業陳獻南七十九年具有瑕疵之申報案件，應作
    為而不作為，僅函請豐原市公所為必要妥適之處理，而提起本件課予義務訴訟，
    請求判決被告應將台中縣豐原市公所七十九年七月十日豐市民字第一六九三四號
    函發給祭祀公業陳獻南之派下員證明書（含派下員名冊、系統表、規約、不動產
    清冊）及七十九年七月十三日豐市民字一七一一五號准予管理人備查函予以撤銷
    之主張，即非可採。
三、原告以其為該祭祀公業漏列之利害關係人，於九十年三月二日以祭祀公業陳獻南
    上開七十九年所為之申報或備查有多項瑕疵，請求被告撤銷該派下員全員證明書
    及管理人備查函；被告於九十年三月十三日以九十府民宗字第六一二○五號函請
    豐原市公所查明申報過程，豐原市公所於九十年四月四日以九○豐市民字第九四
    五○號函列舉「申報案各項問題說明表」，具體指出申報案件，確有違反「祭祀
    公業土地清理要點」第二、三、七各點規定，原告乃於九十年六月二十八日向內
    政部提出申請書，指稱祭祀公業陳獻南七十九年所為之申報案件有多項瑕疵，請
    求撤銷該派下員全員證明書，經內政部九十年七月六日以台（九○）內中民字第
    九○○五四六○號函請被告妥處逕復原告，被告於九十年七月十二日九十府民宗
    字第一九一五八五號函知豐原市公所：「：：經查該祭祀公業申報案既經貴所調
    查確有多項瑕疵，即應為必要妥適之處理，：：請妥處逕復陳情人（即原告）。
    」，被告上開處分，並無違誤，訴願決定雖以被告九十年七月十二日府民宗字第
    一九五一八號函指示豐原市公所妥處逕復，該函非對人民所為之行政行為，而從
    程序上予以駁回，理由雖有不同，但結論並無不合，仍應維持。至於原告所引其
    他判決及函釋等，與本件案情各異，均難據以為本件有利於原告之認定，亦不能
    因之認為違反平等原則，併予敘明。
據上論結，本件原告之訴為無理由，依行政訴訟法第一百九十五條第一項後段、第九
十八條第三項前段，判決如主文。
中　　華　　民　　國　　　九十一　　　年　　　五　　　月 　　 三十　　　日
                 臺 中 高 等 行 政 法 院 第 三 庭
                                審 判 長 法      官　王 茂 修
                                         法      官　許 武 峰
                                         法      官　莊 金 昌
右正本證明與原本無異。
如不服本判決，應於判決送達後二十日內向本院提出上訴書狀，其未表明上訴理由者
，應於提起上訴後二十日內向本院提出上訴理由書（須依對造人數附具繕本）；如於
本判決宣示或公告後送達前提起上訴者，應於判決送達後二十日內補提上訴理由書（
須附繕本）。未表明上訴理由者，逕以裁定駁回。
提起上訴應預繳送達用雙掛號郵票拾份（每份三十四元）。
中　　華　　民　　國　　　九十一　　　年　　　五　　　月 　　 三十　　　日
　　　　　　　　　　　　　　　　　　　　 法院書記官　蔡 宗 融
